臺灣臺中地方法院民事判決　94年度訴字第1918號
原　　　告　甲○○
被　　　告　合作金庫銀行股份有限公司
法定代理人　乙○○
訴訟代理人　丙○○
上列當事人間請求塗銷抵押權登記事件，本院於94年12月12日言
詞辯論終結，判決如下：
    主    文
原告之訴駁回。
訴訟費用由原告負擔。
    事實及理由
一、原告方面：（一）訴外人林友信於民國89年6月9日向被告借
    款新台幣252萬元，提供坐落台中市○○區○○段215地號，
    權利範圍708/100000暨其上建號5613號、門牌號碼台中市○
    ○區○○路4段101之2號9樓房屋所有權全部（以下稱系爭房
    地）為擔保物，由台中市中正地政事務所以89年普字第2018
    170號收件、於89年6月8日設定第一順位抵押權303萬元於被
    告，約定存續期間自民國89年6月5日起至民國129年6月5日
    止，上開債務列計至94年6月24日止，原貸尚積欠本金及利
    息合計0000000元。（二）嗣原告於94年5月28日向林友信買
    受系爭房地，為塗銷系爭房地所設定之最高限額抵押權，於
    94年6月24日原告向台新銀行借款，交付買賣價金以代償林
    友信之上述借款債務後，被告始通知林友信另有其他保證債
    務未償清，原告屢經催請，被告拒不出具系爭房地抵押債務
    之清償證明，致影響原告之權益。為此提起本件塗銷抵押權
    登記之訴，並聲明：被告將坐落台中市○○區○○段215 地
    號，權利範圍708  /100000暨其上建號5613號、門牌號碼台
    中市○○區○○路4段101之2號9樓房屋所有權全部，由台中
    市中正地政事務所以登記字號89年里普字第2018170號收件
    ，於89年6月8日設定最高限額抵押權303萬元於被告，存續
    期間自89年6月5日起至民國129年6月5日止之抵押權登記予
    以塗銷等語。
二、被告方面：訴外人林友信以系爭房地為抵押擔保物，且訂定
    約定書向被告抵押貸款，並設定上開最高限額抵押權登記，
    嗣原告雖向台新銀行借款償貸，但訴外人林友信於88年間，
    分別擔任訴外人余雲進、童瓊珠之連帶保證人，向台中市第
    十一信用合作社借款，尚餘二筆保證債務合計820270  元未
    清償，嗣被告已概括承受台中市第十一信用合作社之權益，
    林友信對被告即有前述債務820270元未償，該債務自為系爭
    房地所設定之最高限額抵押權效力所及，被告請求塗銷抵押
    權登記，為無理由等語，資為抗辯。並聲明：(一)原告之訴駁
    回。(二)如受不利判決，願供擔保請准宣告免為假執行。
三、本件經兩造協議並整理爭點，兩造不爭執及爭執事項如次：
（一）兩造不爭執之事項：業據原告提出不動產買賣契約書影本
      一件、土地及建物登記簿謄本影本各一件、代償匯款回條
      影本一件、借據影本一紙、他項權利證明書影本一紙、抵
      押權設定契約書影本一件附卷為憑，堪信屬實。
      (1)原告於94年5月28日向林友信買受之系爭房地，其上設
        定最高限額抵押權303萬元，被告為抵押權人。
      (2)原告為塗銷系爭房地之上開抵押權，於94年6月24日向
        台新銀行借款支付，以買賣價款代償林友信之上述借款
        債務。
（二）兩造爭執事項：
      (1)原告已清償系爭房地之買賣價款，系爭房地所擔保之最
        高限額抵押權約定，被告有無其他債權存在？
      (2)原告能否訴請塗銷系爭房地之抵押權？
四、本院之判斷：
（一）按所謂最高限額之抵押契約，係指所有人提供抵押物，與
      債權人訂立在一定金額之限度內，擔保現在已發生及將來
      可能發生之債權之抵押權設定契約而言，故此種抵押權所
      擔保之債權，除訂約時已發生之債權外，即將來發生之債
      權，在約定限額之範圍內，亦為抵押權效力所及。又金融
      機構合併法第18條第3項規定，金融機構為概括承受時，
      債權讓與之通知得以公告方式代之，不適用民法第297條
      之規定。本件被告自民國90年9月14日起概括承受台中市
      第十一信用合作社全部遺營業及資產、負債並繼續營業。
      此有財政部90年9月14日台財融（三）字第091   3000149
      號函附卷可佐（見本院93年度執字第16682號卷）。本件
      被告雖未提出受讓債權讓與之公告，惟主張概括承受台中
      市第十一信用合作社對於訴外人林友信之債權，並於審理
      中陳述行使其權利，已足使原告知有債權讓與之事實，原
      告亦不爭執，堪認已具債權讓與通知之效力（最高法院22
      年上字第1162號判例參照）。
（二）經查，訴外人林友信以系爭房地為擔保物，向被告抵押貸
      款並設定最高限額抵押權303萬元，嗣因林友信將系爭房
      地出賣給原告，原告向台新銀行借款支付買賣價金而清償
      上述貸款，為兩造所不爭執，堪信屬實。惟查林友信與被
      告間設定最高限額抵押權而訂立之約定書，其他約定事項
      第1條約定「本抵押權設定契約書之擔保物提供人（即義
      務人），所提供之本抵押物，其擔保範圍包括義務人、債
      務人對權利人（即抵押權人）台灣省合作金庫（以下簡稱
      貴庫）現在（包括過去所負現在尚未清償）及將來所負之
      借款、票據、保證、開發國內信用狀、信用卡消費貸款、
      損害賠償等一切債務。」等情，被告陳稱林友信於88年間
      ，分別擔任訴外人余雲進、童瓊珠之連帶保證人，向台中
      市第十一信用合作社借款，尚餘二筆保證債務合計820270
      元未清償，已據證人林友信證述屬實及被告提出合作金庫
      函一件附卷為憑，並為原告所不爭執，且經本院調閱90年
      度執字第194769號、93年度執字第16682號民事執行卷宗
      查證屬實，堪信為真。按不動產所有人設定抵押權後，得
      將不動產讓與他人，但其抵押權不因此而受影響，民法第
      八百六十七條規定甚明。系爭房地既係訴外人林友信提供
      作為借款而設定最高限額抵押之擔保，林友信既有前述保
      證債務未清償，該債務又為上開最高限額抵押權效力所及
      ，是被告拒絕塗銷系爭房地所設定之最高限額303萬元抵
      押權登記，洵屬有據。從而，原告主張系爭房地所抵押借
      款之303萬元清償後，已無其他抵押債務存在，自非可採
      ，其請求被告應將坐落台中市○○區○○段215地號，權
      利範圍708/100000暨其上建號5613號、門牌號碼台中市○
      ○區○○路4段101之2號9樓房屋所有權全部，由台中市中
      正地政事務所以登記字號89年里普字第2018170號收件，
      於89年6月8日設定最高限額抵押權303萬元於被告，存續
      期間自89年6月5日起至民國129年6月5日止之抵押權登記
      ，予以塗銷，即有未洽，應予駁回。
五、本案事證已臻明確，兩造其餘攻擊防禦方法及舉證，於判決
    結果不生影響，毋庸逐一論列，附此敘明。
六、據上論結，本件原告之訴為無理由，依民事訴訟法第78條，
    判決如主文。
中　　華　　民　　國　　94　　年　　12　　月　　26　　日
                  民事第一庭    法  官  張惠立
正本係照原本作成。
如對本判決上訴，須於判決送達後20日內向本院提出上訴狀。
中　　華　　民　　國　　94　　年　　12　　月　　28　　日
                                書記官
